---
title: "Tugas Pertemuan 3"
author: "Anastasia Salma Irwansyah"
date: "2026-09-03"
output:
  html_document: 
    theme: lumen
    toc: true
    toc_depth: 2
    toc_float: true
    code_folding: hide
---

# Persiapan Data

## Packages

```{r}
library(dLagM)
library(dynlm)
library(MLmetrics)
library(lmtest)
library(car)
library(ggplot2)
```

## Impor & Pembagian Data

Data terdiri atas pengamatan per jam selama 3 hari (21-24 Oktober 2022, 72 observasi). Data dibagi menjadi data Training (60 observasi pertama) untuk membentuk model, dan data Testing (12 observasi terakhir, setara 12 jam terakhir) untuk menguji akurasi peramalan.

```{r}
# Impor Data
data <- read.csv("NewDelhi_Air_quality.csv")
data <- data[order(data$ts), ]  
data$Yt <- data$AQI
data$Xt <- data$CO

# Mengecek jumlah data dan membagi data
n        <- nrow(data)
n_test   <- 12
n_train  <- n - n_test

train <- data[1:n_train, ]
test  <- data[(n_train + 1):n, ]

cat("Jumlah observasi total :", n, "\n")
cat("Jumlah data training   :", n_train, "\n")
cat("Jumlah data testing    :", n_test, "\n")
cat("Rentang waktu training :", train$timestamp_local[1], "s.d.", train$timestamp_local[n_train], "\n")
cat("Rentang waktu testing  :", test$timestamp_local[1], "s.d.", test$timestamp_local[n_test], "\n")

# Mengubah format data menjadi objek Time Series (ts)
train.ts <- ts(train)
test.ts  <- ts(test)
data.ts  <- ts(data)
```

# 1. Model Koyck

## Pemodelan

```{r}
model.koyck <- koyckDlm(x = train$Xt, y = train$Yt)
summary(model.koyck)
```

Interpretasi:

Koefisien $Y_{t-1}$ sangat signifikan (p < 0.001), artinya AQI jam sebelumnya sangat memengaruhi AQI saat ini. Jadi, AQI memiliki persistensi/autokorelasi yang tinggi.

Koefisien $X_t$ (CO) tidak signifikan (p > 0.05), artinya setelah mempertimbangkan AQI sebelumnya, pengaruh CO saat ini terhadap AQI menjadi lemah.

Persamaan:
$\hat{Y}_t = 1.6945 - 0.0034X_t + 0.9572Y_{t-1}$


## Peramalan & Akurasi

```{r}
# Meramalkan 12 periode ke depan
fore.koyck <- forecast(model = model.koyck, x = test$Xt, h = n_test)
fore.koyck
```

```{r}
# Cek Akurasi (MAPE) dan Deviance (SSE)
mape.koyck <- MAPE(fore.koyck$forecasts, test$Yt)
sse.koyck  <- sum(residuals(model.koyck$model)^2)

cat("MAPE Model Koyck    :", round(mape.koyck, 4), "\n")
cat("Deviance (SSE) Koyck:", round(sse.koyck, 4), "\n")
```


# 2. Distributed Lag Model (DLM)

## Penentuan Lag Optimum (berdasarkan AIC)

```{r}
finiteDLMauto(formula = Yt ~ Xt,
              data = data.frame(train), q.min = 1, q.max = 10,
              model.type = "dlm", error.type = "AIC", trace = TRUE)
```

Interpretasi:

Nilai AIC cenderung menurun seiring bertambahnya $q$, dengan minimum pada $q = 10$. Artinya, pengaruh CO terhadap AQI berlangsung hingga beberapa jam sebelumnya, bukan hanya saat ini.

Namun, berdasarkan pola AIC, penurunan AIC belum menunjukkan titik balik hingga batas lag yang diuji. Oleh karena itu, q = 10 belum dapat dianggap sebagai lag optimum final dan menjadi salah satu keterbatasan akibat jumlah data training yang terbatas.

## Pemodelan dengan Lag Optimum

```{r}
model.dlm.opt <- dlm(x = train$Xt, y = train$Yt, q = 10)
summary(model.dlm.opt)
```

## Peramalan & Akurasi

```{r}
# Meramalkan 12 periode ke depan
fore.dlm.opt <- forecast(model = model.dlm.opt, x = test$Xt, h = n_test)
fore.dlm.opt
```

```{r}
# Cek Akurasi (MAPE) dan Deviance (SSE)
mape.dlm.opt <- MAPE(fore.dlm.opt$forecasts, test$Yt)
sse.dlm.opt  <- sum(residuals(model.dlm.opt$model)^2)

cat("MAPE Model DLM Optimum    :", round(mape.dlm.opt, 4), "\n")
cat("Deviance (SSE) DLM Optimum:", round(sse.dlm.opt, 4), "\n")
```


# 3. Autoregressive Distributed Lag (ARDL)

## Penentuan Kombinasi Lag Optimum

```{r}
model.ardl.opt <- ardlBoundOrders(data = data.frame(train), ic = "AIC",
                                   formula = Yt ~ Xt, max.p = 6, max.q = 6)

min_p <- c()
for (i in 1:length(model.ardl.opt$Stat.table)) {
  min_p[i] <- min(model.ardl.opt$Stat.table[[i]], na.rm = TRUE)
}
q_opt <- which(min_p == min(min_p, na.rm = TRUE))
p_opt <- which(model.ardl.opt$Stat.table[[q_opt]] ==
                 min(model.ardl.opt$Stat.table[[q_opt]], na.rm = TRUE))

data.frame("Lag_Y_opt(q)" = q_opt, "Lag_X_opt(p)" = p_opt,
           "AIC" = model.ardl.opt$min.Stat)
```

## Pemodelan dengan Lag Optimum

```{r}
# Model ARDL dengan lag X = 6 dan lag Y = 1
model.ardl <- ardlDlm(formula = Yt ~ Xt, data = train, p = p_opt, q = q_opt)
summary(model.ardl)
```

Interpretasi:

Koefisien CO ($X_t$) signifikan positif (p < 0.01), artinya kenaikan CO berpengaruh terhadap kenaikan AQI. Koefisien $Y_{t-1}$ juga sangat signifikan (p < 0.001), menunjukkan AQI memiliki persistensi yang tinggi dari jam sebelumnya.

## Peramalan & Akurasi

```{r}
# Meramalkan 12 periode ke depan
fore.ardl <- forecast(model = model.ardl, x = test$Xt, h = n_test)
fore.ardl
```


```{r}
# Cek Akurasi (MAPE) dan Deviance (SSE)
mape.ardl <- MAPE(fore.ardl$forecasts, test$Yt)
sse.ardl  <- sum(residuals(model.ardl$model)^2)

cat("MAPE Model ARDL(", p_opt, ",", q_opt, ")    :", round(mape.ardl, 4), "\n")
cat("Deviance (SSE) ARDL:", round(sse.ardl, 4), "\n")
```

# Evaluasi Asumsi Model

Uji asumsi sisaan dilakukan menggunakan representasi `dynlm` yang setara dengan model ARDL terbaik (p = 6, q = 1) di atas, karena model ini memiliki performa peramalan terbaik.

```{r}
cons_lm3 <- dynlm(Yt ~ Xt + L(Xt, 1:p_opt) + L(Yt, 1:q_opt), data = train.ts)
summary(cons_lm3)
```

## 1. Uji Autokorelasi (Durbin-Watson)

$H_0$: Tidak ada autokorelasi pada sisaan.

```{r}
dwtest(cons_lm3)
```

## 2. Uji Heteroskedastisitas (Breusch-Pagan)

$H_0$: Ragam sisaan homogen.

```{r}
bptest(cons_lm3)
```

## 3. Uji Normalitas (Shapiro-Wilk)

$H_0$: Sisaan berdistribusi normal.

```{r}
shapiro.test(residuals(cons_lm3))
```

## Ringkasan Uji Asumsi

- Autokorelasi: p-value = 0.0067 < 0.05,  Tolak H0, sehingga cukup bukti bahwa terdapat autokorelasi pada sisaan.

- Heteroskedastisitas: p-value = 0.7644 > 0.05, Gagal Tolak H0, sehingga tidak cukup bukti bahwa ragam sisaan tidak homogen.

- Normalitas: p-value = 0.4697 > 0.05, Gagal tolak H0, sehingga tidak cukup bukti bahwa sisaan tidak berdistribusi normal.

Kesimpulan: model belum sepenuhnya memenuhi asumsi klasik karena masih terindikasi autokorelasi pada sisaan, meskipun tidak ada indikasi heteroskedastisitas maupun penyimpangan dari normalitas.


# Perbandingan Performa Model

## Akurasi (MAPE dan Deviance/SSE)

```{r}
akurasi <- data.frame(
  Model = c("Koyck", paste0("DLM Optimum (q = ", 10, ")"),
            paste0("ARDL (p = ", p_opt, ", q = ", q_opt, ")")),
  MAPE = c(mape.koyck, mape.dlm.opt, mape.ardl),
  Deviance_SSE = c(sse.koyck, sse.dlm.opt, sse.ardl)
)
akurasi
```

Model 3 ARDL (p = 6, q = 1) dipilih sebagai model terbaik karena memiliki MAPE dan SSE terkecil dibandingkan model lainnya. Hal ini menunjukkan bahwa model tersebut memberikan hasil peramalan paling akurat pada data testing.


## Visualisasi Aktual vs Peramalan

```{r}
plot_df <- data.frame(
  waktu   = 1:n_test,
  Aktual  = test$Yt,
  Koyck   = as.numeric(fore.koyck$forecasts),
  DLM     = as.numeric(fore.dlm.opt$forecasts),
  ARDL    = as.numeric(fore.ardl$forecasts)
)

plot_long <- reshape(plot_df, direction = "long",
                      varying = c("Aktual","Koyck","DLM","ARDL"),
                      v.names = "Nilai", timevar = "Seri",
                      times = c("Aktual","Koyck","DLM","ARDL"))

ggplot(plot_long, aes(x = waktu, y = Nilai, color = Seri, linetype = Seri)) +
  geom_line(linewidth = 1) +
  geom_point(size = 2) +
  scale_color_manual(values = c(Aktual = "black", Koyck = "red",
                                 DLM = "blue", ARDL = "darkgreen")) +
  labs(title = "Perbandingan Aktual vs Peramalan AQI (Data Testing)",
       x = "Periode Testing (jam ke-)", y = "AQI") +
  theme_minimal() +
  theme(legend.title = element_blank())
```


# Kesimpulan

- Ketiga metode (Koyck, DLM, dan ARDL) berhasil diterapkan pada data AQI dan CO New Delhi dengan lag optimum yang berbeda-beda: Koyck secara implisit meringkas seluruh lag ke dalam satu parameter $\lambda$, DLM optimum pada $q = 10$, dan ARDL optimum pada kombinasi $p = 6, q = 1$.
- Berdasarkan metrik MAPE dan deviance (SSE), model ARDL ($p = 6, q = 1$) memberikan performa peramalan terbaik pada data testing di antara ketiga model yang diuji.
- Evaluasi asumsi menunjukkan model terbaik masih belum sepenuhnya memenuhi asumsi klasik karena masih terindikasi autokorelasi pada sisaan, meskipun tidak ada indikasi heteroskedastisitas maupun penyimpangan dari normalitas.